【裁判字號】    97,交聲,1840
【裁判日期】    971231
【裁判案由】    違反道路交通管理處罰條例聲明異議
【裁判全文】
臺灣桃園地方法院交通事件裁定        97年度交聲字第1840號
                                    97年度交聲字第1843號
原處分機關  交通部公路總局新竹區監理所中壢監理站
異  議  人
即受處分人  甲○○
上列異議人即受處分人因違反道路交通管理處罰條例事件，對交
通部公路總局新竹區監理所中壢監理站民國97年10月30日壢監裁
字第裁53-D00000000號、53-DA0000000號所為之裁決處分（原舉
發案號：桃警行交字第D00000000 號、桃警局交字第DA0000000
號），聲明異議，本院裁定如下：
    主    文
原處分均撤銷。
甲○○汽車駕駛人，不遵守道路交通標線之指示，處罰鍰新臺幣
玖佰元；又汽車駕駛人，駕車行經有燈光號誌管制之交岔路口闖
紅燈，處罰鍰新臺幣貳仟柒佰元，並記違規點數參點。
    理    由
一、按「汽車駕駛人，駕駛汽車不遵守道路交通標誌、標線、號
    誌之指示，而本章各條無處罰之規定者，處900 元以上1,80
    0 元以下罰鍰」、「汽車駕駛人，行經有燈光號誌管制之交
    岔路口闖紅燈者，處新臺幣（下同）1,800 元以上5,400 元
    以下罰鍰，並記違規點數3 點」，道路交通管理處罰條例（
    下稱同條例）第30條第2 項第3 款、第53條第1 項、第63條
    第1 項第3 款分別定有明文。次按汽車駕駛人有闖紅燈及經
    以科學儀器取得證據資料證明其行為違規之情形，而當場不
    能或不宜攔截製單舉發者，得逕行舉發，亦經同條例第7 條
    之2 第1 項第1 款、第7 款定有明文。
二、原處分意旨略以：異議人即受處分人甲○○於民國97年3 月
    28日下午3 時18分許，駕駛車號465-NU號之營業用一般小客
    車行經桃園縣中壢市○○路○段與南園路口時，經桃園縣政
    府警察局以科學儀器照相機拍照採證後，填掣桃警行交字第
    D00000000 號舉發違反道路交通管理事件通知單對受處分人
    逕行舉發其「不遵守道路交通標線之指示」之違規，並移送
    原處分機關處理。復於同年4 月11日上午8 時13分許，駕駛
    同上車牌號碼車輛行經有燈光號誌管制之桃園縣中壢市○○
    路與中園路口時，闖紅燈，為桃園縣政府警察局（下稱原舉
    發單位）填掣桃警局交字第DA0000000 號舉發違反道路交通
    管理事件通知單（下稱舉發違規通知單）逕行舉發其「駕車
    行經有燈光號誌管制之交岔路口闖紅燈」之違規，並移送原
    處分機關處理。嗣經原處分機關於97年10月30日就上開二違
    規行為分別依道路交通管理處罰條例第60條第2 項第3 款及
    同條例第53條第1 項、第63條第1 項第3 款，並參酌違反道
    路交通管理事件統一裁罰基準及處理細則第43、44、67條之
    規定，以壢監裁字第裁53-D00000000號及壢監裁字第裁53-D
    A0000000號違反道路交通管理事件裁決書（下稱裁決書）認
    定受處分人「不遵守道路交通標線之指示」與「駕車行經有
    燈光號誌管制之交岔路口闖紅燈」而各裁處罰鍰1,800 元、
    5,400 元並記違規點數3 點之處分在案。
三、聲明異議意旨略以：伊固不否認有上述違規行為，惟有關2
    次違規之舉發違規通知單均遭投遞人員放置於無法關上且裝
    滿垃圾之機車行李箱中，致該舉發通知單遭風吹或為他人取
    走而未合法送達於異議人，異議人因此無法知悉於何時到案
    陳述意見，遂逾越到案期限，異議人係因前開原因致不知有
    舉發違反通知單之送達而逾越到案期限，自不應裁處法定最
    高額之罰鍰，而原處分僅以其逾越應到案期限處以最高額罰
    鍰並不合法，爰依法聲明異議，請求撤銷原處分並諭知裁處
    最低額之罰鍰等語。
四、經查：
  (一)有關異議人甲○○於97年3 月28日下午3 時18分許，駕駛車
    號465-NU號之營業用一般小客車，行經桃園縣中壢市○○路
    ○段與南園路口時，有「不遵守道路交通標線之指示」之違
    規情事，復於同年4 月11日上午8 時13分許，駕駛同上車牌
    號碼之車輛，行經有燈光號誌管制之桃園縣中壢市○○路與
    中園路口時，有「闖紅燈」之情形，業據異議人甲○○坦認
    不諱，並有舉發照片2 張附卷可參，足認異議人甲○○有前
    開違規之情形無誤。承上，異議人甲○○分別於上開時、地
    「不遵守道路交通標線之指示」及「駕車行經有燈光號誌管
    制之交岔路口闖紅燈」係經科學儀器照相採證後，分別經原
    舉發單位填製舉發違規通知單逕行舉發於法並無不合，合先
    敘明。
  (二)觀之異議人甲○○前開辯解，是本件主要爭點厥為，前開舉
    法違反通知單是否合法送達，且原處分機關是否得以罪高額
    之罰鍰裁處。經查：
  1.有關本件舉發違反通知單是否合法送達部分：
  (1)按「處理違反道路交通管理事件，有關文書送達之程式，依
    行政程序法之規定」，違反道路交通管理事件統一裁罰基準
    及處理細則第5 條定有明文。次按「送達除法規另有規定外
    ，由行政機關依職權為之」。「送達由行政機關自行或交由
    郵政機關送達；由郵政機關送達者，以一般郵遞方式為之，
    但文書內容對人民權利義務有重大影響者應為掛號」，行政
    程序法第67條、第68條第1 項、第3 項分別定有明文。第按
    「送達，不能依前二條規定為之者，得將文書寄存送達地之
    地方自治或警察機關，並作送達通知書二份，一份黏貼於應
    受送達住居所、事務所、營業所或其就業處所門首，另一份
    交由鄰居轉交或置於該送達處所信箱或其他適當位置，以為
    送達，前項情形，由郵政機關為送達者，得將文書寄存於送
    達地之郵政機關」，行政程序法第74條第1 、2 項亦定明文
    。揆諸上開規定，依行政程序法第74條之規定為寄存送達，
    除須將應送達之文書寄存送達地之自治或警察機關外，並須
    作送達通知書2 份，1 份黏貼於應受送達人住居所、事務所
    、營業所或其就業處所門首，另一份置於該送達處所信箱或
    其他適當位置，以為送達，俾應受送達人知悉寄存之事實，
    前往領取，二者缺一均不能謂為合法之送達，此觀該條第1
    項規定自明（最高法院94年度台抗字第488 號裁判可資參照
    ）。
  (2)有關投遞人員將2 次舉發違反通知單之文書投入機車置物箱
    之情，此有中華郵政股份有限公司中壢郵局於97年11月13日
    郵字第0971000137號函在卷可佐，足認異議人甲○○前開辯
    解自屬可信。則觀之投遞人員所投遞之處所既為「機車置物
    箱」，自有遭人取走或風吹走之可能，難認為已投置於「適
    當處所」，揆諸上開規定，該送達難謂合法，故不生送達之
    效力。
  2.有關原處分機關是否得以最高額之罰鍰裁處部分：
  (1)按「處理違反道路交通管理事件之程序及統一裁罰基準依本
    細則之規定辦理。前項統一裁罰基準，如附件違反道路交通
    管理事件統一裁罰基準表（以下簡稱基準表）」，違反道路
    交通管理事件統一裁罰基準及處理細則第2 條定有明文。次
    按「又逕行舉發，應按已查明之資料填註車牌號碼、車輛種
    類、車主姓名或地址，並於通知單上方空白處加註逕行舉發
    之文字後，由舉發單位送達被通知人」、「其屬逕行舉發者
    ，其應到案之日期距舉發日為30日」、「違反道路交通管理
    事件行為人，未依規定自動繳納罰鍰，或未依規定到案聽候
    裁決，處罰機關應依基準表於舉發違規通知單送達且逾越應
    到案期限60日之3 個月內，逕行裁決之」，處理細則第11條
    第1 項第4 款、第15條但書第1 款、第44條第1 項分別定有
    明文。另有關本案於到案期限內繳納或聽候裁決者，分別處
    900 元與2,700 元，逾越應到案期限60日以上，繳納罰鍰或
    逕行裁決處罰者，裁罰法定最高額分別為1,800 元及5,400
    元，且此裁量基準表之裁量標準業經司法院大法官會議第51
    1 號解釋認為尚無違法或違憲之虞，主管機關對於罰鍰額度
    之裁量權，即概依前述基準表，此種情形也已廣國人熟知。
    是依前述規定，舉發違規通知單應先由舉發單位送達受處分
    人，受處分人復未自動繳納罰鍰或未到案聽候裁決，處罰機
    關始得依基準表所定情節逕行裁決之，倘舉發違規通知單未
    經合法送達受處分人，處罰機關即逕行裁決，其裁決程序顯
    非合法。
  (三)另有關違規人是否遵期繳納最低罰鍰額，係以舉發違規通知
    單為據，此由實務上之舉發違規通知單上載明「依本單背面
    所印之罰鍰繳納方式…繳納罰鍰」、「持本通知單到案聽候
    裁決」等字樣可知，尤其如本件逕行舉發之情形，違規人如
    未收受舉發通知單，更難期待違規人會自前往到案處所監理
    站，向裁罰者陳述其違規情事，監理站在無通知單可資查詢
    下，是否能得知違規人及違規事由等情，亦不無疑問，如此
    ，違規人僅能坐等逾越到案日期，俟裁決書作成送達時，已
    係受到裁罰罰鍰最高額之最不利之法律效果。是本院以為，
    若異議人若經合法送達其違規之舉發違規通知書，而於逾越
    到案期限後合法收受裁決書，則舉發違規通知書未合法送達
    之瑕疵，業經其後裁決書之合法送達而補正，且既自異議人
    收到裁決書之日起，始為合法送達，異議人復於期限內提出
    本件異議，自屬尚未逾越到案期限者，應據裁罰基準表之規
    定，裁處法定最低額之罰鍰。而本件異議人違規之舉發違規
    通知單未合法送達，已如前述，惟其於逾越到案期限後已合
    法收受各該裁決書，為異議人所不否認，是前述舉發違規通
    知單未合法送達之瑕疵，即因其後裁決書之合法送達而補正
    ，且應自裁決書之合法送達時起算其應到案期限，而異議人
    於期限內提出本件異議，自屬尚未逾越到案期限者，應分別
    就其各次違規行為裁處法定最低額之罰鍰，是本件異議人認
    舉發違規通知單未合法送達而不應受最高額之處罰等語，尚
    有理由，原處分既有如前所述不當之處，依道路交通案件處
    理辦法第20條之規定，應予撤銷，並由本院自為裁定，並據
    裁罰基準表，分別裁處900 元與2,700 元，並記違規點數3
    點，且自本裁定確定之日起生效，原處分機關亦得定相當期
    間通知受處分人繳納罰鍰，其繳納期限即以原處分機關之通
    知為據。
五、至違反本條例之行為，自行為成立之日起逾3 個月不得舉發
    ，固為道路交通管理處罰條例第90條前段所明定，惟查本件
    異議人之各該違規行為均經原舉發單位依法填掣舉發違規通
    知單後逕行舉發，僅因各該舉發違規通知單未經合法送達而
    尚未生合法送達之效力，尚不得與自始未具備「舉發」之公
    法上意思表示之要素而自始未經「舉發」之情形相比擬，況
    該3 個月短期時效規定，自其立法目的觀之，係在要求行政
    機關儘速行使其公法上請求權，而藉不得處罰人民之效果懲
    罰國家長期之行為怠惰，並避免人民因時隔長久而難以舉證
    之不利益，均應解釋為以行政機關作成行政行為之日為準，
    而絕非以送達日為準，否則行政機關係於期限內作成行政行
    為，僅因送達產生之必要時日，甚或受處分人刻意有拖延收
    受情事，即生懲罰國家之效果，從而本件之舉發違規通知單
    雖未於違規行為成立之日起3 個月內合法送達予異議人，惟
    因業於該3 個月內做成各該舉發違規通知書已為舉發，已非
    前述不得舉發、處罰之情形，附此敘明。
六、爰依道路交通管理處罰條例第87條第2 項、第88條、第89條
    ，司法院行政院會同修正發布之道路交通案件處理辦法第20
    條本文中段，裁定如主文。
中    華    民    國    97    年    12    月    31    日
                    交通法庭  法  官  連雅婷
以上正本證明與原本無異。
如不服本裁定，應於裁定送達後5 日內向本院提出抗告狀。
                              書記官  張尹嫚
中    華    民    國    98    年    1     月    5     日


司法院資訊處製作；財團法人民間司法改革基金會備份。
